臺灣宜蘭地方法院民事判決　　　　　　　 99年度訴字第120號
原　　　告　葉秉鴻葉文生之承.
訴訟代理人　李秋銘律師
　　　　　　黃金亮律師
被　　　告　葉吉龍
　　　　　　葉吉川
　　　　　　葉淑芬
　　　　　　葉文信
　　　　　　葉速娥
　　　　　　葉素梅
　　　　　　呂葉素蘭
上三人共同
訴訟代理人　柯士斌律師
複　代理人　林詠御律師
上列當事人間請求土地所有權移轉登記事件，本院於中華民國10
0年3月17日言詞辯論終結，判決如下：
    主  文
兩造公同共有宜蘭縣宜蘭市○○段一０三之一地號土地所有權二
分之一按附表「應有比例」欄所示分配為兩造分別共有。
訴訟費用由兩造按附表「應有比例」欄所示比例負擔。
    事實及理由
壹、程序事項
一、被告葉吉龍、葉淑芬經合法通知，未於最終言詞辯論期日到
    場；被告葉吉川、葉文信經合法通知，未曾於言詞辯論期日
    到場，核無民事訴訟法第386 條所列各款情形，爰依原告之
    聲請，由其一造辯論而為判決。
二、按訴狀送達後，原告不得將原訴變更或追加他訴，但請求之
    基礎事實同一者，不在此限。查原告原起訴聲明：（一）被
    告應協同原告辦理被繼承人葉秀英所有坐落宜蘭縣宜蘭市○
    ○段103-1地號土地（以下簡稱：103-1地號土地），面積1,
    955 平方公尺，應有部分2分之1之繼承登記。原告葉文生應
    有部分1/12，被告葉吉龍、葉吉川、葉淑芬應有部分各1/36
    ，被告葉文信、葉速娥、葉素梅、呂葉素蘭應有部分各1/12
    。（二）被告葉吉龍、葉吉川、葉淑芬應將103-1 地號土地
    ，各移轉應有部分1/108 與原告，被告葉文信、葉速娥、葉
    素梅、呂葉素蘭應將103-1地號土地，各移轉應有部分 1/36
    與原告。嗣103-1 地號土地業經辦理公同共有之繼承登記，
    原告乃於民國99年5月26 日以書狀變更其聲明為：（一）兩
    造因繼承而公同共有之103-1 地號土地，權利範圍公同共有
    1/2，請准予分割為原告應有部分 1/12，被告葉吉龍、葉吉
    川、葉淑芬應有部分各1/36，被告葉文信、葉速娥、葉素梅
    、呂葉素蘭應有部分各1/12。（二）被告葉吉龍、葉吉川、
    葉淑芬應將103-1地號土地，各移轉應有部分1/108與原告，
    被告葉文信、葉速娥、葉素梅、呂葉素蘭應將103-1 地號土
    地，各移轉應有部分1/36與原告。核其聲明之變更與上述法
    律規定相符，應予准允。
三、按當事人死亡者，訴訟程序在有繼承人、遺產管理人或其他
    依法令應續行訴訟之人承受其訴訟以前當然停止；承受訴訟
    人，於得為承受時，應即為承受之聲明，他造當事人，亦得
    聲明承受訴訟，民事訴訟法第168條、第175條分別定有明文
    。查原告葉文生於99年9月18 日死亡，其繼承人僅葉秉鴻乙
    人，有戶籍謄本在卷可參（卷一第251、252頁），葉秉鴻於
    99年10月14日具狀聲明承明訴訟，核無不合，應予准許。
貳、實體事項
一、原告主張：
（一）被繼承人葉秀英於98年8月12 日死亡，兩造為其繼承人。
      被繼承人葉秀英所有之103-1地號土地應有部分1/2現登記
      為兩造公同共有，請准予裁判分割為分別共有。原告應有
      部分為1/12，被告葉吉龍、葉吉川、葉淑芬應有部分各為
      1/36，被告葉文信、葉速娥、葉素梅、呂葉素蘭應有部分
      各1/12。
（二）葉秀英生前於91年9月27日將其所有之103-1地號土地應有
      部分1/2，贈與3分之1 與葉文生，並委託訴外人黃建治辦
      理移轉登記事宜，此有委託書可證。因贈與為諾成契約，
      又依繼承法律關係，原告自得請求被告葉吉龍、葉吉川、
      葉淑芬就其繼承之應有部分1/36；被告葉文信、葉速娥、
      葉素梅、呂葉素蘭就其繼承之應有部分 1/12，各移轉1/3
      與原告。
（三）被告雖否認葉文生與葉秀英間之贈與契約，然原告已提出
      委託書為證。且證人黃建治到庭證述之內容亦與委託書之
      之內容相符，足證明贈與事實之存在。又委託書內容之首
      雖記載為「委託書」，然其內容明確記載將103-1 地號土
      地移轉3分之1給葉文生之意旨，再參以證人黃建治證稱：
      「只有說不動產部份要過給誰，委託書的內容是葉墩烆告
      訴我的，我有與葉秀英確認贈與部份，就是將委託書內容
      說要給誰給誰的部份」等語，益證委託書除具有委任黃建
      治辦理之旨外，亦為贈與契約之書面文件。
（四）依羅東聖母醫院100年2月21日天羅聖民字第0125號函，足
      可證明葉秀英於簽立委託書時，對於贈與之概念仍存在。
      又參酌被告葉淑芬、葉吉龍、黃建治之證言，亦可證葉秀
      英於書立委託書時，其精神狀態並無異於平常之處，僅係
      因葉秀英不會寫字，乃由葉墩烆代為書寫姓名後，由葉秀
      英蓋指印。再觀以委託書上葉墩烆之簽名與葉秀英之簽名
      筆跡係同一人所為，亦與證人黃建治證稱：這張委託書是
      伊寫的，上面的簽名，葉墩烆的部份是他自己簽的，葉秀
      英的部份是葉墩烆代筆幫她簽名，蓋章的部份是葉秀英自
      己蓋手印，因為葉秀英說她不識字等語相符，足證該委託
      書確屬真正。另被告葉淑芬證稱：黃建治好像有辦一些過
      戶的事，是辦哪幾筆土地伊不了解等語；被告葉吉龍證稱
      ：知道黃建治是代書，應該是去年還是前年有辦乙筆土地
      過戶給伊二姑葉素梅，應該是祖厝那邊，但地號不記得等
      語，再參以證人黃建治提出葉墩烆於91年7月20日及91 年
      9月27日出具之委託書，其上之筆跡與葉秀英委託移轉103
      -1地號土地所有權之委託書之筆跡相同。暨91年7月20 日
      委託書上所指之宜蘭市○○段97-81 地號土地（以下簡稱
      ：97-81地號土地）、91年9月27日委託書所指之宜蘭市○
      ○段97-4地號土地（以下簡稱：97-4地號土地）均已按委
      託書之內容辦理移轉登記，均足證黃建治經手葉墩烆家族
      之財產事宜，其所為證述應可採信，益證委託書確為真正
      。被告辯稱：葉秀英於簽立委託書時欠缺意思能力云云，
      此應由被告舉證等語。並聲明：（1） 兩造因繼承而公同
      共有之103-1地號土地，權利範圍公同共有1/2，請准予分
      割為原告應有部分1/12，被告葉吉龍、葉吉川、葉淑芬應
      有部分各1/36，被告葉文信、葉速娥、葉素梅、呂葉素蘭
      應有部分各1/12。（二）被告葉吉龍、葉吉川、葉淑芬應
      將103-1地號土地，各移轉應有部分1/108與原告，被告葉
      文信、葉速娥、葉素梅、呂葉素蘭應將103-1 地號土地，
      各移轉應有部分1/36與原告。
二、被告則以：
（一）被告葉吉川經合法通知，未於言詞辯論期日到場，亦未提
      出書狀作何聲明或陳述。
（二）被告葉淑芬稱：對於原告之起訴沒有意見，對伊來講沒有
      影響等語。
（三）被告葉吉龍稱：對於原告之起訴，伊原則上沒有什麼意見
      ，尊重長輩溝通的結果等語。
（四）被告葉文信未於言詞辯論期日到場，惟以書狀表示：89年
      間，因大哥葉文雄生病，基於安全及方便，遂將父母帶到
      外員山住處1 樓居住。89至93年間，母親葉秀英雖有病痛
      ，惟經治療亦已康復、精神狀態良好，待人接物一如往常
      ，並無差別。因葉秀英思念渭水路老家，幾次要求伊開車
      載其回老家，因葉秀英腳不方便上樓，乃由伊背葉秀英上
      下三樓，往後若伊忙於工廠事務，即由葉文生載父母回渭
      水路老家或出外散心，葉文生亦以抱、背或推輪椅方式幫
      忙葉秀英行動。父母親到外員山居住後，經常對伊及葉文
      生表示他們的財產將全部平分給葉文生、葉文信及葉文雄
      3 兄弟，由於葉文雄已往生，即將該部分分給葉文雄之子
      葉吉川、葉吉龍。93年因父親亡故、二嫂吳寶桂相繼過世
      ，母親葉秀英身心受創致身體、精神狀態變差，故於二嫂
      亡故前，母親一切良好等語。
（五）被告葉速娥、葉素梅、呂葉素蘭則以：
   1、被告葉素梅、葉速娥、呂葉素蘭與葉文生、被告葉文信為
      手足關係。訴外人葉墩烆、葉秀英為兩造之父母，被告葉
      吉川、葉吉龍及葉淑芬則為兩造已故大哥葉文雄之子女。
      葉墩烆、葉秀英於88年以前係與葉文雄同住，88年後則改
      與被告葉文信同住。葉墩烆係於93年間過世，而葉秀英係
      於98年間過世。葉秀英生前因病從92年起即不斷往返醫院
      及葉文信家中。又葉文信係經營成衣工廠，住家與工廠相
      鄰，被告葉速娥在該工廠工作20餘年、葉素梅亦在該工廠
      工作4、5年餘，呂葉素蘭則為家庭主婦，故葉秀英生病時
      ，被告葉速娥、葉素梅、呂葉素蘭每日皆輪流至醫院照顧
      葉秀英，直至葉秀英過世前，從未聽聞葉秀英提到要將10
      3-1 地號土地持分移轉贈與給葉文生。嗣葉文生起訴後，
      被告葉速娥、葉素梅、呂葉素蘭始見到委託書，然經詢問
      被告葉文信、葉吉龍、葉吉川，渠等均表示是葉文生起訴
      後才看到，之前從未見過。另葉秀英係文盲，不會寫字，
      且該委託書日期乃91年9月27 日，若真有贈與情事，何以
      遲未辦理，甚且於兩造父親葉墩烆93年過世時，原告亦未
      曾提出請求辦理登記。是否認葉文生與葉秀英間就 103-1
      地號土地存有贈與契約，亦否認原告提出之委託書形式及
      實質真正。
   2、委託書上之文字為：「茲委託黃建治先生代辦一切有關移
      轉不動產座落於宜蘭市○○段103、103-1地號土地所有權
      全部辦理移轉贈與給葉文生持分1/3，葉文信持分1/3，葉
      吉川持分1/6，葉吉龍持分1/6…」然葉秀英並非宜蘭市○
      ○段103地號土地之所有權人，何以能贈與該土地。又103
      -1地號土地，早於53年12月26日即由葉墩烆贈與葉秀英及
      長子葉文雄，持分各1/2，葉秀英僅為103-1 地號土地1/2
      持分之所有權人，焉能贈與該土地所有權之全部，顯示此
      份委託書有不合常理之處。此外，兩造大哥葉文雄於90年
      間過世，被告葉吉龍、葉吉川早已於90年繼承葉文雄103-
      1地號土地1/2之持分，若葉秀英果真欲平均贈與分配其名
      下持分，就被告葉吉龍、葉吉川之持分更不應以1/6 為分
      配比例。甚且，兩造之父親葉墩烆於93年4月19 日過世，
      其名下宜蘭市○○段103 地號土地之繼承登記事宜亦由證
      人黃建治辦理，且係按繼承人之法定應繼分比例辦理分割
      繼承，而未按委託書之內容辦理，何以葉秀英未提出委託
      書之內容，反而按法定應繼分予以繼承。證人黃建治亦未
      依委託書之意旨辦理，且未對葉墩烆之繼承人提出該委託
      書，顯不合常情，更可證明原告主張有贈與契約乙情實屬
      無據。
   3、證人黃建治證稱：91年7月有辦理宜蘭市○○段97-81地號
      土地之贈與登記，葉墩烆死亡時有辦宜蘭市○○段97-4、
      103 地號土地之繼承登記云云，惟依宜蘭縣地政事務所回
      覆之土地登記申請書所載，上開土地之移轉登記乃由訴外
      人張漢斌辦理，與證人黃建治之證詞矛盾，足證證人黃建
      治所言不實。又證人黃建治證稱：委託書簽立時之地點就
      在葉文生宜蘭市○○路水果攤之樓上，當時葉秀英是否有
      坐輪椅，伊忘記了云云。惟參酌被告葉淑芬、葉吉龍之證
      詞及財團法人天主教靈醫會羅東聖母醫院之函文可知，葉
      秀英於葉文雄發病前（約89年間）即搬離渭水路處，遷往
      員山與被告葉文信同住，亦即葉秀英於91年9月27 日簽訂
      委託書之前，早已遷離宜蘭市○○路之住處，且因糖尿病
      而截肢，出入皆須仰賴輪椅。況原告葉文生縱曾於該渭水
      路之房屋經營水果攤，亦僅使用1 樓店面，葉文生於葉文
      雄90年過世前，已結束該水果攤之營業，而91年間渭水路
      2、3樓之房屋，係葉文雄之配偶及子女使用，該建物亦無
      電梯，又斯時葉秀英已截肢需坐輪椅行動，而葉墩烆行走
      不便須乘坐電動車，兩人上下樓梯十分不便，何以大費周
      章至渭水路之房屋樓上簽立委託書，此顯與常情不符。復
      依聖母醫院函文，葉秀英於91年6月25 日至該院門診時即
      有左下肢截肢之情，證人黃建治於91年9月27 日簽立委託
      書時既有與葉秀英對話，且與葉秀英確認委託書內容並歷
      經蓋章、簽名、蓋手印等程序，歷時非短，何以會對葉秀
      英有無坐輪椅如此重要之特徵記憶不清，顯見其證言不實
      。被告葉淑芬亦證述：91年8、9月間，因坐月子都住在渭
      水路之房屋，不知悉葉文生等人有於該處簽立委託書等語
      ，更可見原告主張葉秀英於該處簽立委託書並成立贈與契
      約等實為虛構。
   4、依聖母醫院函覆：「病人葉秀英因於91 年6月25日至本院
      門診時，即診斷有腦中風併左側肢體無力及輕度失智，且
      因糖尿病導致左下肢缺血截肢。91年8 月至12月雖未有再
      次中風，但原有之病情及會造成她的行動及智能障礙。」
      故葉秀英於91年9 月間之精神狀態顯因中風、糖尿病截肢
      等病情而存有智能障礙及失智等意識障礙情況，則其於91
      年9 月間是否有認知、判斷事理之能力，能否獨立為有效
      之意思表示尚非無疑，原告既主張葉秀英在簽立委託書時
      ，有獨立之意識能力而為有效之贈與行為，即應證明葉秀
      英於行為當時確有足夠的能力辨明贈與土地之意，並同意
      贈與之情事。證人黃建治雖證稱：因與葉秀英有對話，故
      可以確認當時葉秀英的精神及意識是正常的云云，其所言
      顯與聖母醫院之函覆內容歧異。且證人黃建治若真有與葉
      秀英對話並確認委託書內容，歷經蓋章、簽名、蓋手印等
      程序，卻對葉秀英當時因截肢而坐輪椅如此明顯之特徵無
      法說明，更見其證詞不實在。羅東聖母醫院於100年2月17
      日天羅聖民字第0125 號函謂：「（1）病人仍可辨識常見
      之親人，但是少見之親人可能無法辨認。（2） 只能知道
      贈送、買、賣的簡單概念，但是數字之加減計算、多寡之
      區分有困難。」故葉秀英在91年間僅能認識近親，而且僅
      知道簡單的贈送、買、賣概念，關於贈與土地這種重要事
      項，是否能辨明贈與土地？贈與何塊土地？同意贈與土地
      與何人？應得比例為多少？皆無法分辨。且葉秀英肢體不
      便，當日又特地回到宜蘭市○○路舊宅，路途奔波，當日
      是否能為獨立有效之意思表示及行為不無疑問。
   5、被告葉文信之陳報狀非其本人所寫，而僅為具名，蓋該陳
      報狀中屢稱「吳寶桂」為「二嫂」，惟吳寶桂應為葉文信
      之妻，怎麼可能稱自己之妻子為「二嫂」，顯見該陳報狀
      並非葉文信親自具狀。又陳報狀之部分內容與事實不符，
      蓋葉秀英在89年至93年間，已有失智之情況產生，在服藥
      時情況尚可，惟一旦未服藥，精神狀況極差，醫院之回函
      亦已證明葉秀英有失智一事。其次，葉文信陪同葉秀英回
      老家，因母親身體不便多於1樓走動，而無法至2樓，葉文
      生換過腎也不可能抱葉秀英上樓，簽約當日亦無他人知此
      情事，其所言顯為原告開脫。再者，被告葉文信屢傳未到
      ，不敢當場對質詰問。又繼承財產之分配，為何僅分配與
      男系，且葉文生、葉文信分得最多？被告葉文信為何屢傳
      不到且為原告說話，又不敢當庭作證接受偽證罪之處罰，
      顯見此一陳報狀之動機可議，其內容不具有可信性。
   6、退步言，依原告訴之聲明計算，原告請求之應有部分共計
      為36分之8（1/108×3＋1/36×4＋1/12），已超過委託書
      上所載之6分之1。原告雖稱：葉文信等人可另依贈與契約
      向原告請求移轉登記云云，然證人黃建治及被告葉吉龍皆
      證稱：簽立委託書當時，被告葉文信、葉吉龍、葉吉川並
      不在場，且葉吉龍、葉吉川係至葉秀英過世後才知道此一
      贈與情事等語，被告葉文信、葉吉龍、葉吉川等人並未在
      場，如何與葉秀英達成贈與契約之合意？既與葉秀英間不
      存有贈與契約，又如何能依契約向原告請求？故原告聲明
      亦逾越委託書上所載應有部分，其請求於法無據等語，資
      為抗辯。並聲明：原告之訴駁回。
三、兩造不爭執之事實：
（一）103-1地號土地於53年12月26 日由所有權人葉墩烆各移轉
      應有部分1/2 與其配偶葉秀英及長子葉文雄。嗣葉文雄於
      90年11月11日死亡後，其就103-1地號土地應有部分1/2由
      被告葉吉龍及葉吉川於91年12月6 日辦畢繼承登記，應有
      部分各為1/2。葉秀英於98年8月12日死亡後，其所有之10
      3-1地號土地應有部分1/2於99年3月10 日登記為兩造公同
      共有。
（二）已亡故之葉文生、葉文雄及被告葉文信、葉速娥、葉素梅
      、呂葉素蘭為被繼承人葉秀英之子女；被告葉吉川、葉淑
      芬、葉吉龍為葉文雄之子女。被告葉文信、葉速娥、葉素
      梅、呂葉素蘭、葉吉川、葉淑芬、葉吉龍為被繼承人葉秀
      英之繼承人。
（三）葉墩烆所有之宜蘭縣壯一段97-81地號土地於91年9月18日
      以贈與為登記原因，移轉所有權與葉文生、被告葉文信、
      葉吉川、葉吉龍，應有部分各為1/3、1/3、1/6、1/6。
（四）葉墩烆於11年2月4日出生，於93年4月19 日死亡，其所有
      之宜蘭縣壯一段97-4地號土地所有權全部，於94年3月 15
      日以分割繼承為登記原因，登記為葉文生單獨所有。葉墩
      烆所有之宜蘭縣壯一段103地號土地所有權應有部分1/2，
      於94年3月15 日以分割繼承為登記原因，由葉秀英、葉文
      信、葉文生、葉速娥、葉素梅、呂葉素蘭、葉吉龍、葉吉
      川分別共有，應有部分比例分別為1/14、1/14、1/14、1/
      14、1/14、1/14、1/ 28、1/28。
（五）上述事實有宜蘭縣宜蘭地政事務所99年8月30 日宜地一21
      字第0990009756號函檢附之土地登記申請書、戶籍謄本、
      異動索引、土地登記謄本等資料在卷可稽（卷一第125-22
      6 頁），復為兩造所不爭執，堪信為真。
四、得心證之理由：本件爭點在於：（一）葉文生與葉秀英間是
    否就103-1地號土地應有部分1/2中之1/3 成立贈與契約法律
    關係？此一爭點尚涉及原告提出之委託書是否真正？葉秀英
    有無為贈與意思表示之行為能力？（二）原告得請求被告移
    轉之比例為何？茲說明本院見解如下：
（一）原告主張：葉文生與葉秀英間就葉秀英所有之103-1 地號
      土地應有部分1/2中之1/3成立贈與契約法律關係等語，並
      舉葉秀英、葉墩烆於91年9月27 日簽立之委託書乙份為佐
      證，該委託書記載：「茲委託黃建治先生代辦一切有關移
      轉不動產座落宜蘭市○○段103、103-1地號土地所有權全
      部辦理移轉贈與給葉文生持分1/3、葉文信持分1/3、葉吉
      川持分1/6、葉吉龍持分1/6，並得轉委任適當第三人辦理
      必要之手續，恐口無憑，特立此委託書。」（卷一第62頁
      ）被告葉速娥、葉素梅、呂葉素蘭雖否認該委託書之真正
      ，然證人即受託人黃建治證稱：原告提出之委託書是伊寫
      的，上面葉墩烆的簽名是由葉墩烆親簽，葉秀英的部分則
      是葉墩烆代簽後，由葉秀英按捺指印，因為葉秀英說不認
      識字，103-1 地號土地部分後來沒有辦理過戶，原因不清
      楚，因為後續的資料沒交給伊，伊就沒有辦理，另103 地
      號土地部分則沒有按委託書的內容來辦過戶，因為葉墩烆
      已經死亡，所以103 地號土地部分是按其家屬的意思來辦
      ，簽這份委託書時只有有伊、葉文生、葉秀英及葉墩烆四
      人在場，地點是在葉文生於宜蘭市○○路水果攤的樓上，
      委託書的內容是葉墩烆告訴伊的，伊有和葉秀英確認其贈
      與的部分，伊有和葉秀英對話，葉秀英的精神、意識都正
      常，另外，葉墩烆還分別就97-4及97-81 地號土地之贈與
      簽立委託書，97-81 地號土地的贈與是葉墩烆生前就已經
      辦好，97-4地號土地則是葉墩烆過世後，辦理繼承時辦的
      等語（卷一第54-60頁），證人黃建治並提出另2份由葉墩
      烆分別於91年7月20日、9月27日簽立之委託書，其上分別
      記載：「茲委託黃建治先生代辦一切有關移轉不動產座落
      宜蘭市○○段97-81 地號土地所有權全部辦理移轉贈與給
      葉文生持分1/3、葉文信持分1/3、葉吉川持分1/ 6、葉吉
      龍持分 1/6，並得轉委任適當第三人辦理必要之手續，恐
      口無憑，特立此委託書」（卷一第63頁）、「茲委託黃建
      治先生代辦一切有關移轉不動產座落宜蘭市○○段97-4地
      號土地所有權全部辦理移轉贈與給葉文生持分全部，並得
      轉委任適當第三人辦理必要之手續，恐口無憑，特立此委
      託書」（卷一第64頁）之內容，上開委託書上所載之97-8
      1地號土地業於葉墩烆生前即91年9月18日以贈與為登記原
      因，按委託書所示之比例移轉所有權與葉文生、被告葉文
      信、葉吉川及葉吉龍，97-4地號土地則於葉墩烆過世後，
      於94年3月15 日以分割繼承為登記原因，登記為葉文生單
      獨所有。互核證人黃建治提出之委託書（卷一第63-64 頁
      ）及原告提出之委託書（卷一第62頁），其上關於葉墩烆
      之簽名及葉墩烆代葉秀英簽名之字跡，筆跡大體相吻，雖
      有不甚流暢之情，然審酌葉墩烆係11年2月4日出生，迄至
      91年間簽立委託書時，已將近80歲之高齡，書寫容有間斷
      、不流暢之情，再審酌97-81 地號土地業於葉墩烆生前即
      按委託書內容辦畢移轉登記，是應可認原告提出之委託書
      應屬真正。又贈與契約為諾成契約，本不以書面為必要，
      證人黃建治上開證述，佐以委託書之內容，應足認葉文生
      與葉秀英間確有就葉秀英所有之103-1 地號土地應有部分
      1/2中之1/3成立贈與契約法律關係。
（二）按無行為能力人之意思表示，無效；雖非無行為能力人，
      而其意思表示，係在無意識或精神錯亂中所為者，亦同，
      民法第75條定有明文。所謂「無意識」係指全然欠缺意思
      能力而言，而「精神錯亂」則指精神作用暫時發生異狀，
      以致喪失正常之意思能力而言。是雖非無行為能力人，惟
      如係在無意識或精神錯亂中為意思表示，其客觀上雖有為
      一定之表示，然主觀上卻毫無認識，因行為人於行為時無
      辨識其行為及其行為之法律上效力之意識，其所為之法律
      行為自屬無效。查葉秀英與葉文生就葉秀英所有之 103-1
      地號土地應有部分1/2中之1/3達成贈與之意思表示合致時
      ，葉秀英尚未經法院依民法第14條為監護宣告，此為兩造
      所不爭執，是葉秀英尚非屬無行為能力人，其得否為有效
      之借貸及抵押權設定契約，仍應以其為意思表示時，是否
      係在無意識或精神錯亂中為斷。就此變態且有利於被告之
      事實自應由被告負舉證之責。次查，葉秀英於91 年6月25
      日至財團法人天主教靈醫會羅東聖母醫院門診時，即診斷
      有腦中風併左側肢體無力及輕度失智，且因糖尿病導致左
      下肢缺血截肢，91年8月至12 月雖未再次中風，然原有之
      病情仍造成葉秀英行動及智能障礙，此有該院99年8 月19
      日天羅聖民字第0734 號函在卷可稽（卷一第107頁），又
      罹有輕度失智之病患仍可辨識其常見之親人，但少見之親
      人，例如未住在一起之孫兒女、新娶之媳婦則可能無法辨
      認，其可分辨買賣、贈送之概念，然數字加減計算、多寡
      之區分則有困難，此亦有財團法人天主教靈醫會羅東聖母
      醫院100年2月21日天羅聖民字第0125號函附卷可參（卷二
      第103 頁），依上開函文所示，葉秀英雖患有輕度失智，
      然對於熟悉之親人，一般買賣、贈送等簡單之交易觀念仍
      有認知之能力，應未達「無意識」或「精神錯亂」之程度
      。又被告葉淑芬陳稱：祖母葉秀英原本和伊父親葉文雄同
      住渭水路住處，後來葉文雄癌症住院無法照顧葉秀英，葉
      秀英就搬到葉文信慈惠路住處，應該是葉文雄90年間過世
      前就搬過去了，伊去葉文信住處探視葉秀英時，葉秀英會
      和伊小孩玩，會問小孩的近況，對談之間沒有障礙，除了
      葉秀英要戴義肢復健很痛苦，會抱怨外，其他沒有什麼異
      狀，98年去看葉秀英時，葉秀英已經記不起來什麼人了等
      語（卷一第268-273頁）；被告葉吉龍亦稱：葉秀英於 90
      年前是住在伊父親葉文雄住處，90年住在伊二叔葉文信家
      ，伊有去葉文信住處探視葉秀英，和葉秀英聊天，都可以
      對談，是爺爺葉墩烆過世後，有比較癡呆，記不住人等語
      （卷一第274-276頁），證人黃建治復證稱：91年9月27日
      簽立委託書時，葉秀英之精神、意識均正常，因為伊有和
      葉秀英對話，伊有與葉秀英確認贈與，就是將委託書內容
      說要給誰給誰的部分等語（卷一第57-58 頁），是應可認
      葉秀英於91年間之失智情形尚不嚴重。被告葉速娥、葉素
      梅、呂葉素蘭雖辯稱：葉秀英在91年間僅能認識近親，僅
      知道簡單的贈送、買、賣概念，對於贈與土地之重要事項
      ，如贈與何地號土地、贈與何人、比例為何等事項應已無
      法分辨云云，然委託書上所載之葉文生、被告葉文信均係
      葉秀英之子，被告葉吉龍、葉吉川則係葉秀英長子葉文雄
      之子，均屬葉秀英親近、熟悉之親人，且被告葉淑芬、葉
      吉龍上開陳述，亦可證葉秀英於91年間對委託書上所載之
      葉文生、葉文信、葉吉龍、葉吉川均可辨識，而無難以分
      辨之情。又移轉土地之比例無非係排除女性繼承人即被告
      葉速娥、葉素梅、呂葉素蘭、葉淑芬後，按應繼分比例分
      配，應無涉複雜之加減計算問題。又被告未能舉證證明葉
      秀英有因詐欺或錯誤而為意思表示之情，則於葉秀英尚未
      達「無意識」或「精神錯亂」之情況下，尚難認其所為之
      法律行為係屬無效。
（三）被告葉速娥、葉素梅、呂葉素蘭雖質疑證人黃建治上開證
      言之可信性，辯稱：黃建治與葉文生為舊識，葉文生之土
      地相關事宜均由黃建治辦理，兩人交情匪淺，黃建治之證
      言可信度有待商榷，又實際辦理97-4、97-81及103地號土
      地過戶之代書為張漢斌，而非黃建治，且於葉墩烆死亡後
      辦理繼承登記時，就103 地號土地部分未按委託書之內容
      辦理，有違常情，另證人黃建治既曾與葉秀英對談，因何
      就葉秀英有無乘坐輪椅乙情答稱忘記了，再者，渭水路 2
      、3 樓為葉文雄之配偶葉林秀姜及葉吉龍、葉吉川、葉淑
      芬使用，倘如證人黃建治所述，係於渭水路樓上簽立，因
      何葉林秀姜、葉吉龍、葉吉川、葉淑芬等人均不知情，凡
      此均足證證人黃建治所言不實云云。然證人黃建治僅係受
      託辦理土地過戶之代書，與本件爭執之不動產並無何利害
      關係。又原告提出之委託書（卷一第62頁）及證人黃建治
      提出之委託書（卷一第63-64頁 ）均係由葉墩烆擔任委託
      人，而非葉文生，且委託書上均載明「得轉委任適當第三
      人辦理必要之手續」，是尚難以實際辦理登記事宜之人為
      張漢斌，即認證人黃建治所言不實。至於就簽署委託書之
      地點而言，依被告葉淑芬、葉吉龍前開陳述，葉秀英於91
      年9月27 日簽立委託書時業已搬離葉文雄宜蘭市○○路住
      處，而遷居至被告葉文信住處，被告葉淑芬、葉吉龍亦均
      陳稱：不知葉文生、葉秀英等人曾於其宜蘭市○○路住處
      簽立委託書等語，是被告葉速娥、葉素梅、呂葉素蘭所辯
      ：葉秀英既已截肢，行動不便，何以大費周章，遠至宜蘭
      市○○路簽立委託書，而住居於渭水路之葉林秀姜、被告
      葉吉龍、葉吉川及葉淑芬又均不知此情，有悖常理云云，
      似非無據，然葉秀英並非因截肢即失去任何行動可能，又
      被告葉淑芬、葉吉龍亦無24小時均留置於渭水路住處之可
      能，且委託書係91年9月27日簽立，距今已近9年，證人黃
      建治證述之相關細節縱稍有差異，甚或不實，亦難認定其
      所述全不可採。況倘若證人黃建治有意為虛偽陳述，其大
      可證稱係於葉文信住處或其他地點簽署委託書，被告將無
      進一步查證之可能性，是本院衡酌上情，認證人黃建治所
      言，大體上仍屬可信，被告葉速娥、葉素梅、呂葉素蘭所
      辯為無可採。
（四）按債權與其債務同歸一人時，債之關係消滅，但其債權為
      他人權利之標的或法律另有規定者，不在此限，民法第34
      4 條定有明文。又繼承人對於被繼承人之權利、義務，不
      因繼承而消滅，民法第1154條亦有明文。蓋繼承人對於被
      繼承人有債權時，若因繼承而混同，等於以自己之固有財
      產，償還被繼承人債務，是繼承人對於被繼承人之權利，
      不因繼承而消滅，上開民法第1154條規定即屬民法第 344
      條但書「法律另有規定」之情形。次按，繼承人中如對於
      被繼承人負有債務者，於遺產分割時，應按其債務數額，
      由該繼承人之應繼分內扣還，民法第1172條定有明文。至
      於繼承人對於被繼承人有債權者，於遺產分割時應如何處
      理，民法則未有規定，惟參照前開民法第1172條規定之旨
      ，應認由該有債權之繼承人於遺產中先受領清償後，再與
      其他繼承人按其應繼分參與分割。查兩造均稱：就葉秀英
      所遺之遺產，僅剩103-1地號土地所有權1/2尚未分割等語
      （卷一第53頁），被告對於原告主張將103-1 地號土地所
      有權 1/2，由公同共有分割為分別共有乙節，亦表示無意
      見，是本院自得依兩造之旨就葉秀英該筆103-1 地號土地
      所有權1/2之遺產為分割。次查，原告對葉秀英所有103-1
      地號土地所有權1/2中之1/3，基於贈與法律關係有給付請
      求權，屬繼承人對於被繼承人有債權之情形，自應由葉秀
      英之遺產中先受領清償，取得103-1地號土地所有權之1/6
      ，再與被告就103-1地號土地所有權之2/6，按民法第1140
      條代位繼承及第1141條應繼分比例進行分割，即原告、被
      告葉文信、葉速娥、葉素梅、呂葉素蘭各取得1/18，被告
      葉淑芬、葉吉龍、葉吉川各取得1/54。是總計上述比例，
      原告就103-1地號土地應可分得 4/18，被告葉文信、葉速
      娥、葉素梅、呂葉素蘭各分得1/18、被告葉淑芬、葉吉龍
      、葉吉川各取得1/54。
五、綜上，原告主張其對於葉秀英所有103-1地號土地所有權1/2
    中之 1/3，基於贈與契約法律關係有給付請求權乙節，應屬
    有據，是應先自葉秀英所遺遺產即103-1地號土地所有權1/2
    受領清償後，再就餘額即103-1地號土地所有權2/6，按應繼
    份比例進行分割。此與原告請求先將103-1 地號土地所有權
    1/2 先按應繼份比例分割後，再由被告各自移轉分得應繼份
    之1/3 所有權與原告，論述過程雖有不同，然結論無異，是
    原告之訴仍應認有理由。又本件訴訟實屬分割遺產之訴，兩
    造本可互換地位，由任一共有人起訴請求分割，均無不可，
    無所謂勝訴、敗訴之問題，是本事件之訴訟費用，應由兩造
    按附表一所示之應繼分比例分擔之，方屬公允，併敘明之。
六、本件事證已臻明確，兩造其餘主張、陳述及攻擊、防禦方法
    ，對判決之結果不生影響，爰不一一論述，併此敘明。
七、訴訟費用負擔之依據：民事訴訟法第80條之1。
中    華    民    國    100    年    4    月    8    日
                  臺灣宜蘭地方法院民事庭
                        法  官  楊坤樵
正本係照原本作成。
如不服本判決，應於收受送達後廿日內向本院提出上訴狀（應附
繕本）。
中    華    民    國   100    年    4     月    12    日
                        書記官  吳文雄
附表
  ┌──────┬────┬───┬────┐
  │繼承人      │被繼承人│應繼份│應有比例│
  │            │生前贈與│      │        │
  ├──────┼────┼───┼────┤
  │原告        │1/6     │1/18  │4/18    │
  ├──────┼────┼───┼────┤
  │被告葉文信  │0       │1/18  │1/18    │
  ├──────┼────┼───┼────┤
  │被告葉速娥  │0       │1/18  │1/18    │
  ├──────┼────┼───┼────┤
  │被告葉素梅  │0       │1/18  │1/18    │
  ├──────┼────┼───┼────┤
  │被告呂葉素蘭│0       │1/18  │1/18    │
  ├──────┼────┼───┼────┤
  │被告葉淑芬  │0       │1/54  │1/54    │
  ├──────┼────┼───┼────┤
  │被告葉吉龍  │0       │1/54  │1/54    │
  ├──────┼────┼───┼────┤
  │被告葉吉川  │0       │1/54  │1/54    │
  └──────┴────┴───┴────┘